【裁判字號】    98,消債聲,288
【裁判日期】    990119
【裁判案由】    聲請免責
【裁判全文】
台灣台中地方法院民事裁定           98年度消債聲字第288號
    聲  請  人
    即  債務人  丁○○
    代  理  人  李國源  律師
    相  對  人
    即  債權人  台北富邦商業銀行股份有限公司
    法定代理人  戊○○
    相  對  人
    即  債權人  國泰世華商業銀行股份有限公司
    法定代理人  乙○○
    代  理  人  劉士銘
    相  對  人
    即  債權人  香港商香港上海匯豐銀行股份有限公司
                （原「中華商業銀行股份有限公司」）
    法定代理人  丙○○
    相  對  人
    即  債權人  日盛國際商業銀行股份有限公司
    法定代理人  己  ○
    相  對  人
    即  債權人  中國信託商業銀行股份有限公司
    法定代理人  庚○○○○
    相  對  人
    即  債權人  甲○○
    相  對  人
    即  債權人  辛○○
上列當事人因債務人聲請消費者債務清理事件，本院裁定如下：
    主    文
債務人丁○○應予免責。
    理    由
一、按法院為終止或終結清算程序之裁定確定後，除別有規定外
    ，應以裁定免除債務人之債務，消費者債務清理條例第 132
    條定有明文。又法院裁定開始清算程序後，債務人有薪資、
    執行業務所得或其他固定收入，而普通債權人之分配總額低
    於債務人聲請清算前二年間，可處分所得扣除自己及依法應
    受其扶養者所必要生活費用之數額者，法院應為不免責之裁
    定，但債務人證明經普通債權人全體同意者，不在此限，復
    為同條例第 133條所明定。另債務人有下列各款情形之一者
    ，法院應為不免責之裁定，但債務人證明經普通債權人全體
    同意者，不在此限：一、於七年內曾依破產法或本條例規定
    受免責；二、隱匿、毀損應屬清算財團之財產，或為其他不
    利於債權人之處分；三、捏造債務或承認不真實之債務；四
    、因浪費、賭博或其他投機行為，致財產顯然減少或負擔過
    重之債務，而生開始清算之原因；五、於清算聲請前一年內
    ，已有清算之原因，而隱瞞其事實，使他人與之為交易致生
    損害；六、明知已有清算原因之事實，非基於本人之義務，
    而以特別利於債權人中之一人或數人為目的，提供擔保或消
    滅債務；七、隱匿、毀棄、偽造或變造帳簿或其他會計文件
    之全部或一部，致其財產之狀況不真確；八、故意於財產及
    收入狀況說明書為不實之記載，或有其他故意違反本條例所
    定義務之行為，亦為同條例第134條所明定。
二、經查：
  (一)債務人丁○○聲請消費者債務清理事件，前經本院於98年11
    月2日以98年度消債清字第227號裁定開始清算程序並同時終
    止清算程序，嗣並經確定在案。
  (二)債務人丁○○（64年6月2日生）與配偶劉玉（71年12月10
    日生），共育有二名子女，分別為長子張毓瑋（95年 8月27
    日生）、長女張云瑄（98年7月8日生），而聲請人目前在蒲
    田實業有限公司擔任臨時包裝員工作，工資非月薪制（每小
    時120元，每日領現金，每月約有 20,000元），而配偶劉
    玉目前則無工作，據此聲請人之家庭收入約為20,000元，而
    聲請人之家庭每月支出約25,741元及扶養費14,100元之事實
    ，有其提出戶籍謄本、前置協商不成立通知書、勞工保險被
    保險人投保資料表、薪資表（惠來貿易股份有限公司）、離
    職證明書（惠來貿易股份有限公司）、存摺、汽車行照、強
    制保險卡、汽車燃料使用費繳納通知書、房屋租賃契約書、
    行動電話費繳費證明、債權人清冊｛債務 721,875元｝、財
    產及收入狀況說明書、財團法人金融聯合徵信中心當事人綜
    合信用報告--債務清理條例前置協商專用債權人清冊、財政
    部台灣省中區國稅局財產歸屬資料清單（含配偶、父親、母
    親、長子）、財政部台灣省中區國稅局96年（含配偶、父親
    、母親、長子）、97年（含配偶）度綜合所得稅各類所得資
    料清單、工作證明書（蒲田實業有限公司）、全戶戶籍資料
    查詢結果附卷為證。
  (三)本件經函知全體無擔保債權人表示意見，其中(1)中國信託商
    業銀行股份有限公司具狀表示就債務人使用本行信用卡情形
    ，除有多筆東森得易購分期帳款外，其大量密集於加油站之
    消費亦顯非一般日常生活所必需，另有現金卡債務未清償，
    其負擔顯已逾越可得支配之所得，承擔逾越其收入之高額風
    險，不啻將其承擔之風險逕行轉嫁於債權人負擔，不符合公
    平原則，且有浪費、賭博或其他投機行為，致負擔過重之債
    務，而生開始清算原因之情形。債務人正值青壯，仍具工作
    能力，應竭力清償務，以防止清債條例被用，影響債權人公
    平受償機會。懇請鈞院查察債務人於聲請清算前二年間，可
    處分所得扣除自己及依法應受其扶養者所必要生活費用之數
    額，並審酌有無構成消債條例第 133條前段不應免責之情事
    等語。(2)國泰世華商業銀行股份有限公司則具狀表示由債務
    人現金卡提領明細可知，債務人於94年 1月、3月及9月，皆
    有金額數量不等之借款，此等消費行為已超過其經濟能力所
    能負擔，有違反消費者債務清理條例第134條第4款規定之情
    形等語。(3)台北富邦商業銀行股份有限公司則具狀表示本件
    債務人於陳報人銀行欠款項目為「信用貸款」。98年10月 7
    日鈞院召開會議訊問後，諭陳報人進行協商，相對人表示每
    月可負擔 3,000元之方案，會後陳報人聯繫協商相關事宜，
    並提供符合經濟能力之期數利率，詎料復稱述欲一次完全清
    償欠款（前已具陳報狀說明），惟嗣後無法再行聯繫，足徵
    仍有相當資力，已有134條第7款「隱匿、毀棄、偽造或變造
    帳簿或其他會計文件之全部或一部，致其財產之狀況不真確
    」之情事？再查，其所提財產及收入狀況報告書，臨時工每
    月薪資住10,000元（98年5月5日至98年 6月30日），與鈞院
    裁定所載查察後為20,000元已有差距，「隱匿」致減縮清償
    能力至為明確。次按，相對人前置協商時每月薪資尚有約28
    ,000元，98年 5月間自該工作離職後，擔任鈞院裁定所載查
    察後「臨時工」，若相對人屬「自願性」離職，為恣意中斷
    清償之經濟來源，陷於「無法清償債務」之情狀，而更生方
    案之擬定本秉應竭力清償，不許消費者享有寬裕或奢華生活
    後，藉聲請更生程序求脫免債務，其本已容有可議，足徵有
    134條第8款「故意於財產及收入狀況說明書為不賢之記載，
    或有其他故意違反本條例所定義務之行為。」等不免責事由
    相當。「消費者債務清理條例」第134條第4款：因浪費、賭
    博或其他投機行為，致財產顯然減少或負擔過重之債務，而
    生開始清算之原因。是以規範債務人上揭行為於經濟狀況不
    佳之情形下，恣意揮霍投機，而於清算原因有可歸責性，使
    多數債權人債權受害而加以制止。債務人每月收入薪資非豐
    ，猶無節制借款或使用信用卡，懇請鈞院參酌各兵權人陳報
    之借款時間、金額加以彙整，審視相對人固定每月薪資收入
    ，是否意識經濟能力而量入為出，消費支是否逾一般生活標
    準，有無奢侈浪費造成清算原因之嫌。與134條第4款所稱：
    「浪費、賭博或其他投機行為，致財產顯然減少或負擔過重
    之債務」等不免責事由相當。按債清條例所訂之清算程序係
    為使不幸陷於經濟上困境之消費者，有清理債務機會，進而
    保障其生存權，期能兼顧債務人、債權人及其他利害關係人
    之利益，以達到債權人公平受償並謀求消費者經濟生活之機
    會，於條例第一條自明，故所謂不能清償事由之判斷，應係
    滿足客觀上以正當之財產、勞務、信用的達「無法繼續清償
    」之意始足該當。本件相對人為64年次生，距法定退休年齡
    尚有約30年之長，欠款金額亦非巨大不足百萬，勞動力尚具
    ，應積極開源努力勤奮工作以增加收入償還債務外，尚須節
    流儉樸其生活需求而適當控制其生活費用支出，誠實面對己
    身而成之債務等語。(4)香港商香港上海豐銀行股份有限公
    司則具狀表示債務人密集大額提領現金，顯已超出日常生活
    必要之支出，爰此請依消費者債務清理條例第 134條之規定
    ，裁定不免責等語。(5)至於日盛國際商業銀行股份有限公司
    、甲○○、辛○○則逾期未表示意見。
  (四)惟以，(1)依中國信託商業銀行股份有限公司所提出之債務人
    消費明細觀之，雖有東森得易購之消費，亦僅有三筆，且分
    12期給付 ，金額為8,796元、8,796元、2,560元，尚非高額
    ；另加油站之消費，每次加油之金額亦非高額，且當時債務
    人在標準財信管理股份有限公司任職「外務」（找尋債務人
    ）之工作，此有勞工保險被保險人投保資料表（明細）附卷
    可稽，是尚難以認定債務人具有消費者債務清理條例第 134
    條第4款之事由；至於債務人聲請清算（98年 7月29日具狀）
    前二年之收入，其中96年度收入為 187,792元、97年收入為
    268,943元 ，此有財政部台灣省中區國稅局96年、97年度綜
    合所得稅各類所得資料清單附卷可稽，而參之債務人所提出
    之96年、97年之支出為154,448元、308,892元（此尚不包括
    債務人所列之扶養費），96年（+33,344元）、97年（-39,9
    49元），整體而言，債務人之收入尚不足以支應，是亦難以
    認為債務人具有消費者債務清理條例第 133條規定不免責之
    事由。(2)、(4)再以，債務人預借現金、信用貸款之情形，於
    93 年9月200,000元、11月38,610元、12月78,212元、94年1
    月69,017元、3月31,000元、4月6,217元、8月5,106元、9月
    4,212元 、10月337,493元、11月30,000元、12月3,500元、
    95年3月4,500元、4月1,000元、7月3,000元等，針對93年間
    借用大額20萬元部分，債務人陳稱係當時在太平市車籠埔經
    營洗衣店時所借用等語，另於94年10月份之預借現金為337,
    493元 ，係債務人當時辦理「債務整合」所借用，業據債務
    人於本院訊問時所陳明，是從債務人借用現金予以綜合觀之
    ，尚難認為有何奢侈、浪費。(3)至於債務人所稱欲一次清償
    云云，乃係債務人聽朋友說可以拿一筆錢直接來抵債務，但
    因為金額談不下來，所以作罷，而這筆錢朋友願意借予債務
    之情，亦據債務人於本院訊問時所陳明，本院認為符合常情
    ，尚以此認為債務人具有隱匿財產之嫌，況且債權人亦無法
    舉證證明債務人確有隱匿財產之證據，是債權人所稱，尚不
    足採信。是以本院無從認定債務人之消費，是否具有消費者
    債務清理條例第134條所定各款情事。
三、此外，本件又查無債務人有消費者債務清理條例第 133條前
    段，或第 134條各款所定之情事，依上揭說明，自應依上開
    規定裁定本件債務人免責，爰裁定如主文。
中    華    民    國    99    年    1     月    19    日
                  民事庭法  官  顏世傑
上為正本係照原本作成
如對本裁定抗告應於送達後10日內向本院提出抗告狀，並繳納新
台幣1000元之裁判費。
中    華    民    國    99    年    1     月    19    日
                        書記官  楊媛筑

司法院資訊處製作；財團法人民間司法改革基金會備份。
